【裁判字號】    97,國,38
【裁判日期】    981026
【裁判案由】    國家損害賠償
【裁判全文】
臺灣桃園地方法院民事判決                97年度國字第38號
原      告  甲○○
被      告  行政院海岸巡防署海岸巡防總局北部地區巡防局
法定代理人  丙○○
訴訟代理人  乙○○
            盧國勳律師
複  代理人  陳怡文律師
            陳貴德律師
上列當事人間請求國家損害賠償事件，本院於民國98年10月12日
言詞辯論終結，判決如下：
    主  文
被告應給付原告新臺幣柒萬陸仟捌佰肆拾元及自民國九十七年三
月二十一日起至清償日止，按週年利率百分之五計算之利息。
原告其餘之訴駁回。
訴訟費用由被告負擔十分之一，餘由原告負擔。
本判決原告勝訴部分得假執行。
    事  實  及  理  由
甲、原告起訴主張其於民國94年11月24日入伍，擔任被告所轄第
    21 岸 巡大隊萬里安檢所（下稱萬里安檢所）服役士兵。於
    95 年3月21日下午3 時許，原告在萬里安檢所內接受綜合逮
    捕術之訓練，由實施訓練課程之教官即訴外人萬里安檢所副
    所長劉英廷訓練士兵「攔手扣喉」等擒拿技術。訴外人劉英
    廷於當日訓練時，本應注意作好安全防護措施，在訓練場地
    鋪設較厚之軟墊並指導學員熟練護身倒法，以避免受傷。詎
    當日實施訓練時，訴外人劉英廷指示僅鋪設單薄、硬質之椰
    子墊，亦無在場督導學員熟練護身倒法，甚至於操練時離開
    操練場，遽命下士班長即訴外人廖意仁對原告實施綜合逮捕
    術訓練，由原告擔任假想敵，訴外人廖意仁模擬逮捕動作，
    終因訓練場地防護措施有所欠缺以及訴外人劉英廷未在現場
    督導正確動作，導致訴外人廖意仁出力過大而使原告當場受
    傷，經國防醫學院三軍總醫院（下稱三軍總醫院）檢查確定
    罹患「第五腰椎椎弓解離」之傷害。就訴外人劉英廷欠缺上
    開應有之注意義務，導致原告因場地訓練與防護材料指定疏
    失而受傷之部分，業經臺灣高等法院於96年度上易字第1105
    號確定刑事判決中所採認。又原告當日受傷後，背部極為疼
    痛，隨即向訴外人萬里安檢所副所長劉英廷報告，惟原告之
    傷害未受長官重視，部隊亦未立即安排就醫，當時原告僅為
    下部隊1 個多月之新兵，只能服從、秉遵紀律，遂強忍疼痛
    至95年3 月26日休假時告知母親，母親於翌日即95年3 月27
    日陪同原告至三軍總醫院作進一步之診察。經看診醫師診察
    後在門診病歷記載：右背部疼痛已經持續5 天均為訓練時撞
    擊受傷而造成及第五腰椎椎弓解離等內容。另被告經調查後
    ，尚於95年8 月3 日作成原告之「因公負傷證明書」，均足
    證原告之腰椎傷害確因上開戰技訓練所致。而原告原預計於
    96 年1月服役期滿退伍即可就業，惟因上開傷害於95年4 月
    19 日 回診三軍總醫院，經醫師告知電腦斷層掃瞄結果顯示
    第五腰椎椎弓斷裂解離、有滑脫現象，復於95年6 月13日接
    受「第五腰椎及第一薦椎經後位鋼釘內固定併後外側骨融合
    手術」治療後，遵醫囑穿戴背架避免劇烈運動，嗣於95年7
    月21日奉命停役，至96年8 月16日始核定免役，休養至97年
    2 月22日再至三軍總醫院進行鋼釘拔除手術，除去鋼釘後遵
    醫囑休養3 個月，遲至97年5 月底仍無法就業。原告畢業自
    德明技術學院銀行保險科，若依學歷專長從事金融保險工作
    ，據行政院勞工委員會於97年12月30日發佈之調查報告顯示
    ，縱令無工作經驗，平均每月薪資至少仍有新臺幣（下同）
    26,866元。依此計算，原告自原定96年1 月退伍之時起至97
    年5 月底止，因無法工作16個月之期間所減少之收入至少為
    429,856 元（計算式：26,866元×16個月＝429,856 元）。
    且原告自96年8 月16日核定免役起至97年2 月22日脊椎鋼釘
    拔除前之期間，縱令已核定免役亦難遽為就業，因為無企業
    經營者願意接受不久即將實施第二次脊椎手術且需休養一段
    期間之社會新鮮人就業。再原告於97年2 月22日接受脊椎鋼
    釘拔除手術後，依三軍總醫院醫囑之休息時間為3 個月，亦
    係至97年5 月22日方結束休養期間。由上觀之，原告請求自
    96年1 月起至97年5 月止喪失工作能力之損失，應屬合理。
    另原告受到上開傷害，施行數次大型手術，醫療及休養期間
    更長達2 年多，身體及精神上均極為痛苦，爰請求精神慰撫
    金80萬元。綜上，被告所屬公務員即訴外人劉英廷於執行上
    開訓練職務時有上述過失行為，且其於訓練時不在場亦屬懈
    怠執行職務，並致原告遭受前揭損害結果；另原告傷害發生
    時之訓練場地欠缺較厚軟床墊之鋪設，則顯係公有公共設施
    設置及管理上有缺失致人民身體遭受損害，為此提起本件訴
    訟，依國家賠償法第2 條第2 項、第3 條第1 項之規定，請
    求被告賠償上開損害等語。並為訴之聲明：被告應給付原告
    1,229,856 元及自97年3 月21日起至清償日止按年息5%計算
    之利息。
乙、被告則以：原告主張之意外事故發生時，其身分屬於軍人，
    而依國家賠償法所謂得請求賠償之人民，應指受公權力支配
    之一般人民，亦即位居國家主權作用下一般統治關係者，與
    對國家立於特別權力關係，在一定範圍內國家對之有概括命
    令強制權力而其負有服從義務之軍人並不相同，軍人應非國
    家賠償法第2 條第2 項前段所稱之「人民」。軍人因公受傷
    ，有其因特殊身分制訂之法令可受補償，若認其有國家賠償
    法之適用，無疑得向國家請求二次給付。縱認本件有國家賠
    償法之適用，訴外人廖意仁於以原告為假想敵示範演練逮捕
    術之過程中並無疏失，業經臺灣高等法院於96年度上易字第
    1105號確定判決中所採認；而訴外人劉英廷雖因需處理公事
    不在場，亦已交代業經綜合逮捕術課程受訓合格足以擔任種
    子教官及助理教官之士官即訴外人羅凱平、鐘祥鉦、林得銓
    實施授課，而訴外人廖意仁「攔手扣喉」攻防逮捕術之示範
    演練即係於上開3 名助理教官之授課指導下進行，而本件在
    場公務人員均已盡其注意義務，並無故意、過失。另國家賠
    償法第3 條第1 項規定所稱之公共設施，係指供公共目的使
    用之有體物或其他物之設備，然原告所主張訓練場地未鋪設
    之較厚軟床墊，屬國家為特定人員執行特定訓練勤務使用時
    依法採購之物，非供一般人民或公眾使用，應非上開國家賠
    即使訓練場地鋪設之軟墊係屬公有公共設施，於教授逮捕術
    時應鋪設何種軟墊並無規定，其他實施綜合逮捕術訓練之機
    關亦多以椰子軟墊為鋪設教材，故訴外人劉英廷於訓練場地
    鋪設椰子墊以供訓練之用，並無任何疏失情事。況原告於95
    年3 月21日教學行為後尚能正常行動、服勤，無須休養，且
    至96年1 月退伍前，均屬在營服役而依法領有全額俸給，在
    該期間內自無喪失勞動力或遭受損害。又原告於95年3 月27
    日、4 月19日、4 月21日等3 次診療紀錄均未記載原告有「
    脊椎滑脫症」或「第五腰椎解離滑脫症」之病情，診斷僅為
    「腰胝椎關節退化」及「筋膜炎」。而第五腰椎解離滑脫症
    發生原因不明，先天或外傷均有可能引起；原告亦曾於95年
    6 月12日入住三軍總醫院，手術準備時自述其因幼年發生車
    禍致右大腿骨折而受保守療法、入伍前已腰背痛3 至4 個月
    等病史，故原告受有第五腰椎椎弓解離之傷害，是否與本件
    綜合逮捕術教學行為有因果關係，抑或因原告小時車禍潛藏
    病因、體質特異或另於95年4 月21日後有其他身體碰撞所致
    ，非無疑義。參諸原告自95年6 月13日接受手術起至97年2
    月22日鋼釘拔除期間術後之評估，復原情形確實良好，日常
    生活狀況、自我照顧及活動能力均可完全獨立自主。另國立
    臺灣大學醫學院附設醫院（下稱台大醫院）鑑定結果亦顯示
    原告於95年12月中旬即可恢復至與正常人無異之最佳狀態，
    若原告於當時即謀得與金融保險相關之職位，於進行第二次
    手術時，僅需於手術住院醫療期間請雇主給予傷病假即可，
    惟原告竟自96年1 月起即賦閒在家直至97年5 月止，顯係原
    告怠於付出勞動力致未有收入，與其身體狀況無涉。又原告
    縱受有喪失勞動能力之損害，亦應以勞委會公告之基本工資
    17,280元計算，始為合理。再醫師僅囑咐於鋼釘拔除術後宜
    休養3 個月，並無其他證據證明原告喪失勞動力；即使原告
    確因鋼釘拔除術喪失勞動力，醫囑休養期間僅3 個月，原告
    卻請求自96年1 月退伍時起至97年5 月底止無法工作所減少
    之收入，尚非可採。此外，原告術後復原情形良好，請求高
    達80萬元之精神慰撫金，自屬過高。倘認被告應負本件賠償
    責任，原告未向上級陳報其於入伍前即存在背痛現象，勉力
    參與訓練造成本件傷害，復於受傷害後明知背部極為疼痛，
    卻強忍痛楚，延誤至95年3 月27日始至醫院就診、遲至95年
    6 月14日始接受鋼釘固定術，顯就本件傷害之發生或擴大與
    有過失，依民法第217 條第1 項之規定，得免除或減輕賠償
    金額等語，資為抗辯。並為答辯聲明：駁回原告之訴。
丙、得心證之理由：
一、兩造不爭執之事項：原告原係服役於被告所轄萬里安檢所之
    士兵，訴外人廖意仁則係萬里安檢所之下士班長，平日負責
    萬里安檢所內士兵之訓練事宜，於95年3 月21日下午3 時許
    ，在萬里安檢所內，為對士兵實施綜合逮捕術訓練，乃要求
    原告擔任假想歹徒，與其模擬綜合逮捕術之動作，嗣原告依
    訴外人廖意仁指示作勢攻擊後，訴外人廖意仁直接以左手抱
    住原告之右腳，再以右手將原告之脖子往地上壓，致原告摔
    倒在地。嗣臺灣基隆地方法院檢察署檢察官以訴外人廖意仁
    上開行為涉有業務過失罪嫌提起公訴，經臺灣基隆地方法院
    以96年度易字第40號刑事判決判處有期徒形3 月，訴外人廖
    意仁及檢察官均不服提起上訴後，經臺灣高等法院於96年6
    月11日以96年度上易字第1105號判決認定原告所受第五腰椎
    椎弓解離之傷害，無法證明係上述戰技演練行為所致；且縱
    認原告於該演練後有背部疼痛之反應，亦難認訴外人廖意仁
    有何違反注意義務等為由，而撤銷原審判決，並諭知訴外人
    廖意仁無罪確定等事實，除有上開臺灣高等法院刑事判決影
    本乙份附卷可稽（見本院卷第7 頁至第20頁）外，並經本院
    依職權調閱上開刑事案件之偵審卷宗查核屬實。
二、兩造於98年3 月24日本院言詞辯論時（見本院卷第194 頁、
    第195頁），協議簡化爭點為：
甲、事實爭點：
（一）原告所受第五腰椎椎弓解離之傷害，是否係上開戰技演練
      行為所致？
（二）原告就其所受傷害之擴大，是否有與有過失？
（三）被告所屬之公務員就原告上開受傷情事之發生，是否有過
      失？
（四）被告就上述原告所受訓練之場地，設置是否有缺失？
（五）原告就慰撫金之請求是否過高？
乙、法律爭點：
（一）原告於本件事實發生時為軍人，有無國家賠償法之適用？
（二）國家賠償法第3 條第1 項，於本件訴訟有無適用餘地？
三、本院之判斷：
（一）經查，於上開臺灣高等法院96年度上易字第1105號刑事案
      件審理時，證人吳勝如業證稱略以：當時示範的動作是類
      似過肩摔的動作，由訴外人廖意仁將原告摔倒在地，但伊
      不清楚力道大小，當時地上鋪著椰子床墊。摔完後，原告
      說腰痛要休息，但還是有自己起來，接著就坐在旁邊休息
      。當時原告摔痛後，伊們就有人提議不要再做該動作，所
      以就改訓練其他動作，而原告在旁邊坐著看，訓練結束後
      ，伊們就離開了，而原告也是自己走開。當天原告有說他
      腰痛，但仍正常服勤，有站哨等語；證人林家永則證稱略
      以：當時示範的動作是攔手扣喉的動作，是由訴外人廖意
      仁將原告摔倒，但伊不清楚力道的大小，當時地上鋪著椰
      子床墊，摔完後，原告有跟伊說他腰痛，但他還是有自己
      起來，後來他就離開了，當時原告摔痛後，伊們還有再練
      一下攔手扣的動作，然後才改訓練其他動作等語；證人即
      萬里安檢所副所長劉英廷亦證稱略以：當晚原告有告訴伊
      當日下午受訓時，訴外人廖意仁將原告摔得太用力，摔到
      脊椎很疼痛，當時伊問原告是否須看醫師，原告說情況還
      好，等休假再看醫生等語；另證人即擔任被告大隊部軍醫
      官於上開刑事案件偵查中則證稱略以：原告於95年4 月20
      日時有來看診，告訴伊曾到三軍總醫院看過病，確定是椎
      弓解離，那時伊才知道此事，當時伊有看到原告背部疼痛
      ，當時伊有觸診，原告的背部確會痛，至於受傷的原因，
      伊是聽原告及其所長、副所長講的，說是因3 月間訓練時
      被訴外人廖意仁摔傷的等語，並於上開刑事案件第一審審
      理時復結稱略以：事發約1 個月左右，原告那時已經去三
      總看完病，並拿診斷證明書過來證明腰椎受傷的事實，原
      告找伊時是因為三總醫師說要開刀，但開刀要經過部隊的
      軍醫運作開證明才可以等語。有臺灣高等法院上開刑事判
      決影本乙份及訊問筆錄影本在卷可參（見本院卷第14頁至
      第17頁、第212 頁），並經本院依職權調閱上開刑事卷宗
      查核無誤。是綜合上開證人在刑事案件所為之證述內容，
      已可確知原告在95年3 月21日下午3 時許之模擬綜合逮捕
      術訓練受摔後，產生腰痛之結果，尚值認定無誤。此觀原
      告事後於95年3 月27日至三軍總醫院就診時仍自稱係在95
      年3 月間之軍事訓練後產生持續性之下背部疼痛等語益明
      ，而在就診當日之X 光檢查報告，亦確認有第五腰椎椎弓
      解離（Spondylolysis of pars interarticularis of L5
      with slihgt spondylolisthesis of L5/S1）之症狀，有
      三軍總醫院98年2 月26日院三病歷字第0980002818號函附
      被告病歷影本之記載、X 光檢查報告、三軍總醫院免技測
      就醫證明書（存根）等在卷可按（見本院卷第82頁、第86
      頁、第99頁背面、第100 頁）。況被告所發給原告之因公
      負傷證明書上亦明確記載略以：原告於95年3 月21日下午
      1500至1600時…演練中下士即訴外人廖意仁摔倒一等兵即
      原告於椰子床墊時，因用力過猛致原告背部劇烈疼痛，平
      躺於椰子床墊，經送三軍總醫院診斷為第五腰椎椎弓解離
      併不穩定等語明確，有上開證明書影本在卷可參（見本院
      卷第217 頁）。是綜合上開調查證據之結果，依常情而論
      ，應得認為原告就診所發現之第五腰椎椎弓解離之傷害，
      係因於上開訓練任務實施時摔倒地上所導致，已足認定為
      真實。
（二）至被告雖辯稱原告在95年3 月21日教學行為後尚能正常行
      動、服勤且其於95年3 月27日、4 月19日、4 月21日等3
      次診療紀錄資料均未記載「脊椎滑脫症」或「第五腰椎解
      離滑脫症」之病情，診斷僅為「腰胝椎關節退化」及「筋
      膜炎」；另第五腰椎解離滑脫症發生原因不明，先天或外
      傷均有可能引起；原告亦曾於95年6 月12日入住三軍總醫
      院，手術準備時自述其因幼年發生車禍致右大腿骨折而受
      保守療法、入伍前已腰背痛3 至4 個月等病史等情，固據
      提出門診病歷2 紙、三軍總醫院96年2 月13日集逵字第
      0960002552號函1 紙、入院護理評估表及護理紀錄各1 紙
      為證（均為影本，見本院卷第242 頁至第246 頁）。然查
      ，原告於本件受傷前，所至其餘醫院、診所就醫之病症，
      均無與腰椎相關者，業經本院依職權查詢無訛，有大慶中
      醫診所98年4 月29日診斷證明書、臺北市立聯合醫院98年
      5 月6 日北市醫忠字第09831222500 號函及98年6 月29
      日北市醫忠字第09833225900 號函附原告病歷影本、尊生
      堂中醫診所覆函等在卷可佐（見本院卷第271 頁、第273
      頁、第275 頁、第289 頁、第290 頁），難認原告有相關
      之病史或特異體質；況原告即使有先天上之相關缺陷或體
      質特異或腰痛已數月，甚至因小時車禍而潛藏病因，然原
      告既然於上開訓練時倒地後產生腰部疼痛而有難以繼續忍
      受之情形，適足認為原告於實施訓練被摔倒後，有加遽其
      缺陷或體質劣化之情形，終致非就醫施行手術，無以治療
      此部分之傷害結果。且原告於95年4 月3 日接受三軍總醫
      院實施電腦斷層掃描檢查時，確已發現第五腰椎解離滑脫
      （Grade I spondylolisthesis of L5 on S1  vertebrae
       as a result of  bilateral L5  pars fractures  are
      found.）有此掃描檢查報告之影本在卷可稽（見本院卷第
      101 頁背面）。是雖95年4 月19日、21日原告之門診病歷
      中僅記載「腰胝椎關節退化，未伴有脊髓病變」、「筋膜
      炎」（見本院卷第87頁背面、第88頁），然此或係醫生未
      及審視上開電腦斷層掃描報告或漏未記載，尚難執此即可
      認原告於上開日期之門診中，並無第五腰椎解離滑脫之病
      症；況上開三軍總醫院96年2 月13日集逵字第0960002552
      號函中亦明指第五腰椎解離滑脫症之後遺症即會漸滑脫而
      退化致神經壓迫症狀等情無誤，是原告於95年4 月19日、
      21日門診病歷所載「腰胝椎關節退化」之部分，亦難認非
      屬第五腰椎解離滑脫症之後遺症引起。故被告上開所辯，
      尚無足採。
（三）又原告雖於請求國家賠償陳報狀中自承其於95年3 月21日
      受傷後，背部極為疼痛，惟仍強忍痛楚善盡職責留在所內
      ，迨至休假後之翌日即95年3 月27日星期一始至三軍總醫
      院診察等語，有其請求國家賠償陳報狀影本1 份在卷可憑
      （見本院卷第72頁、第73頁）。然原告身在軍事單位，軍
      中對於服從權力之要求極高乃眾所皆知之事，是原告強忍
      痛苦5 日後始就醫求診，尚難予以苛責；況亦無證據顯示
      原告所受之第五腰椎解離滑脫症在受傷5 日後始就醫時，
      其醫治手段會有不同或傷害情形會因之擴大，自難認原告
      就其所受傷害之擴大與有過失。
（四）再查，原告實施上開攻防逮捕術演練攔手扣喉招式之安全
      防護措施，依受訓學員有倒地可能之內容觀之，訓練場地
      須鋪設較厚之柔軟護墊及受訓學員須熟練護身倒法以避免
      受傷，自不待言，且據證人即萬里安檢所副所長劉英廷於
      上開刑事案件審理中所證稱略以：本來伊及訴外人廖意仁
      是在教導士兵擒拿術，後來接到電話，伊回哨所。平時訓
      練都只是套招，應不會受傷，但如果真的摔，又沒安全措
      施例如鋪軟墊並以手保護對方脖子，就有可能受傷。案發
      時訓練場地係伊指定，防護設施依慣例都是用椰子床墊，
      並未特別指定等語觀之，當時示範動作之授課教官係證人
      劉英廷，其本應負責教授課程時全程在場，且部隊機關明
      知訓練攔手扣喉招式有相當之危險性，卻於操練課程實施
      時，臨時命訴外人廖意仁授課演練，證人劉英廷隨即進所
      不再出現於操練場，自難認為負責授課之教官對安全維護
      之措施，已盡注意義務之能事。且事發現場即實施教學活
      動之場地為水泥硬質地面，防護墊為椰子墊，亦僅為單薄
      硬質地墊，而攔手扣喉一式既須掃腳令學員身體重量跌落
      防護墊上，故該招式演練之危險與否與所實施訓練場地與
      防護材料之軟硬程度有重大關係等情，亦據臺灣高等法院
      於96年度上易字第1105號判決中認定綦詳，且細繹判決中
      認事論理之部分，既無何疏誤瑕疵之處，自足作為本件判
      斷之依據。是本件原告係因攔手扣喉受訓時受傷，其受傷
      原因為被告所轄之萬里安檢所關於場地訓練與防護材料指
      定有所疏失導致，已堪認定。而此係當時擔任教官職務之
      訴外人劉英廷實施教學訓練此職務上事項時所應注意及之
      者，且依其專業能力及職位，並無何不能注意之情事，顯
      見被告所屬公務員即訴外人劉英廷就原告受傷之結果，有
      過失存在無誤。
（五）按公有公共設施因設置或管理有欠缺，致人民生命、身體
      或財產受損害者，國家應負損害賠償責任，國家賠償法第
      3 條第1 項定有明文。所謂「公有公共設施」者，不以國
      家或其他公法人所有為必要，即便非屬國家或其他公法人
      所有，但已由國家或其他公法人管理使用者，亦屬之。然
      公共設施，原則上需為供公共使用為目的之公物，始足當
      之，如性質上並非供公共使用之目的，而係供機關內部使
      用之設備、器具等公物，除非該公物具有對外之開放性並
      有造成不特定之人民受到侵害之危險，已產生對外之公共
      性質，始例外認為亦屬公共設施以外，單純供機關內部使
      用之公物，並非屬於公有公共設施之範圍。次按國家賠償
      法第3 條第一項所規定之「人民」，係指與國家或其他公
      法人不同人格之權利主體，此與民法第190 條、第191 條
      所規範之動物占有人或工作物所有人與被害人之關係，於
      本質上並無二致。在發生國家賠償事件時，國家或其他公
      法人與人民間之法律關係，屬於外部法律關係。惟國家或
      其他公法人僅係一個組織體之集合，尚須有作為內部人員
      之公務員具體實行始能作為或不作為，故國家或其他公法
      人與公務員之法律關係，在執行公務上，屬於內部法律關
      係，而非外部法律關係。如公務員在執行公務時使用國家
      或其他公法人之機關內部設備、器具而發生損害之結果者
      ，此時，公務員並非立於與一般人民相同之地位，解釋上
      並非前開規定所稱之「人民」，應適用內部法律關係之相
      關法律規定，不得依據外部法律關係之國家賠償法規定請
      求。準此，本件原告於受上開訓練時，被告所屬公務員縱
      有舖設保護程度不足之設備之疏失，該被告機關內部設備
      、器具因性質上並不具有供公共使用之目的，而係供機關
      內部使用者；且上開保護設備亦不具有對外之開放性而有
      造成不特定之人民受到侵害之危險並因之產生對外之公共
      性質，自屬單純供機關內部使用之公物，並非屬於公有公
      共設施之範圍甚明，自難認為有國家賠償法第3 條第1 項
      適用之餘地。則原告依據此法律規定，請求被告賠償其損
      害，即屬於法未合，容無可採。
（六）再按公務員於執行職務行使公權力時，因故意或過失不法
      侵害人民自由或權利者，國家應負損害賠償責任。公務員
      怠於執行職務，致人民自由或權利遭受損害者亦同，國家
      賠償法第2 條第2 項另有明文。本件被告所屬之公務員即
      當時萬里安檢所副所長劉英廷擔任教官時，因於場地訓練
      與防護材料指定有所疏失導致原告受有上開傷害，既經認
      定如前，且有服從特別法律關係義務之人，其本身亦屬人
      民，故於其執行公務時，受其他執行公務，行使公權力之
      公務員故意或過失不法之侵害，當亦得依國家賠償法之規
      定請求國家賠償（最高法院93年度台上字第920 號裁判意
      旨可供參考）。原告於本件事發時雖亦為公務員，惟其接
      受訓練本即為其職務行為之一部分，而其所屬上級公務員
      即訴外人劉英廷擔任教官之行為，亦屬其執行職務行使公
      權力之行為同無疑義。而訴外人劉英廷之過失行為與原告
      受傷害之結果間有相當因果關係，衡之經驗法則，亦足認
      定，則依上揭法律規定及說明，原告請求國家賠償，自屬
      可採。
（七）復按國家損害賠償，除依本法規定外，適用民法規定，國
      家賠償法第5 條定有明文。且按不法侵害他人之身體或健
      康者，對於被害人因此喪失或減少勞動能力或增加生活上
      之需要時，應負損害賠償責任；不法侵害他人之身體、健
      康、名譽、自由、信用、隱私、貞操，或不法侵害其他人
      格法益而情節重大者，被害人雖非財產上之損害，亦得請
      求賠償相當之金額。其名譽被侵害者，並得請求回復名譽
      之適當處分，民法第193 條第1 項、第195 條第1 項亦分
      別定有明文。本件原告既得請求國家賠償，則依上揭法律
      規定，本件其次所應審究者，即為原告各項請求之金額是
      否可採？
（八）就原告受傷後其行動及工作能力是否受有影響等事項，經
      本院囑託國立臺灣大學醫學院附設醫院為鑑定，其結果略
      以：原告受傷後，係於95年6 月12日在三軍總醫院進行脊
      椎後開內固定及骨融合手術，術後經適當復健運動及物理
      治療、穿戴背架支持保護手術部位，保守估計約3 個月可
      如一般人活動不受限制，6 個月後可以從事較劇烈之活動
      或運動。又原告於97年2 月22日進行拔除脊椎固定釘手術
      ，術後行動能力不受限制，約休養2 週即可從事輕鬆之工
      作，約1 個月可從事較粗重之工作。有關原告在2 次手術
      期間的工作能力，如原告原本從事之工作性質較輕鬆，則
      應無明顯影響；如果工作屬於較粗重者，則一般工作能力
      之減損約為1 至2 成。依據三軍總醫院之病歷紀錄，原告
      之手術相當成功，其因椎弓解離引起之不穩定背痛應是治
      癒；且97年2 月之住院病歷中，並未記載其有任何術後造
      成之不適症狀，因此判定原告並未有任何術後遺存之障害
      。原告在第一次術後只要好好休養及復健，依經驗法則推
      論，一般約6 個月即可回復最佳狀態等語，有國立臺灣大
      學醫學院附設醫院98年8 月27日校附醫秘字第0980903435
      號函在卷可按（見本院卷第299 頁、第300 頁）。而原告
      自承其係德明技術學院銀行保險科畢業，有其學位證書影
      本1 紙在卷可參（見本院卷第200 頁），依此專長係從事
      金融保險工作等語，是原告之工作自不屬於上開鑑定結論
      中所稱之粗重工作，而原告於95年6 月12日在三軍總醫院
      進行脊椎後開內固定及骨融合手術，術後6 個月即可從事
      較劇烈之活動或運動，且依經驗法則約6 個月即可回復最
      佳狀態，則原告自96年1 月間起，應已有完全之工作能力
      無誤。且就上開鑑定結論所指原告於97年2 月22日進行拔
      除脊椎固定釘手術，術後行動能力不受限制，且約休養2
      週即可從事輕鬆之工作，約1 個月可從事較粗重之工作及
      原告專長之工作內容而論，原告於第二次手術後，應認僅
      有1 個月之時間無法工作，故原告所主張其不能工作之期
      間，自僅以此1 個月之期間為可採。另證人即原告之母親
      張秀倓於本院98年10月12日言詞辯論時雖到庭證述略以：
      伊從95年6 月12日原告住院開始一直到97年醫生囑咐休養
      3 個月期間均負責照顧原告，為原告煮三餐換洗衣物、擦
      拭身體、洗澡，因為原告剛開完刀，有背架，整天要臥床
      ，到96年過完農曆年後，醫生才交待換軟式的背架，但那
      時原告還是不能拿重物等語（見本院卷第315 頁），惟證
      人為原告母親，呵護之情難免，所證述之內容又與上開專
      業機關鑑定之結果不盡相符，是其證言，尚無從影響本院
      前述已為之判斷結果。另參諸原告所提出之行政院勞工委
      員會所公布之初任人員每人經常性薪資在金融及保險業方
      面，專科學歷者為26,840元，有行政院勞工委員會於97年
      12月30日所公布之表二「初任人員每人經常性薪資–按行
      業及教育程度分」在卷可稽（見本院卷第201 頁至第203
      頁），此經政府調查公布之內容，並無何不合常理之處，
      自得採為原告可能薪資之計算依據。基上所陳，本院認為
      原告於本件受傷後，其不能工作之期間為自97年2 月22日
      第二次手術起之1 個月，且因之不能工作之薪資損失為
      26,840元。
（九）又本院審酌原告於受傷時之年紀、學歷、經歷及本件傷害
      事故發生之經過、依原告所受傷害之嚴重程度及醫療手段
      所可能導致之肉體上及精神上之痛苦、現今社會經濟狀況
      等一切情事，認本件原告請求精神慰撫金80萬元，尚嫌過
      高，應予核減至5 萬元，始為適當。
（十）綜上所述，本院認為本件原告所得請求被告賠償之金額，
      應以76,840元為當（計算式：26,840元＋50,000元）。原
      告逾此金額之請求，則無可採。
（十一）末按給付無確定期限者，債務人於債權人得請求給付時
        ，經其催告而未為給付，自受催告時起，負遲延責任。
        其經債權人起訴而送達訴狀，或依督促程序送達支付命
        令，或為其他相類之行為者，與催告有同一之效力；遲
        延之債務，以支付金錢為標的者，債權人得請求依法定
        利率計算之遲延利息；應付利息之債務，其利率未經約
        定，亦無法律可據者，週年利率為5%，民法第229 條第
        2 項、第233 條第1 項前段、第203 條分別定有明文。
        本件係屬國家損害賠償之債，自屬無確定期限者；又係
        以支付金錢為標的，且原告係於97年3 月20日即向被告
        請求賠償，有被告97年5 月1 日北局秘字第0970008330
        號函之記載在卷可佐（見本院卷第27頁），則依上揭法
        律規定，原告就被告應給付之金額部分，併請求自97年
        3 月21日起至清償日止，按法定利率即年息5%計算之利
        息，於法即屬有據。
八、從而，原告依國家賠償法第2 條第2 項規定之法律關係，請
    求被告給付原告76,840元及自97年3 月21日起至清償日止，
    按週年利率5%計算之利息，為有理由，應予准許。原告逾上
    開範圍所為之請求，則為無理由，應予駁回。
九、兩造其餘攻擊或防禦方法及未經援用之證據，經本院斟酌後
    ，認為均不足以影響本判決之結果，自無再逐一詳予論駁之
    必要，併此敘明。
十、本判決所命被告給付原告之金額未逾50萬元，依民事訴訟法
    第389 條第1 項第5 款規定，應依職權宣告假執行。
據上論結，本件原告之訴為一部有理由，一部無理由，依民事訴
訟法第79條、第389 條第1 項第5 款，判決如主文。
中    華    民    國    98    年    10    月    26    日
              民事第二庭    法  官  張震武
以上正本係照原本作成
如對本判決上訴，須於判決送達後20日內向本院提出上訴狀
中    華    民    國    98    年    10    月    26    日
                            書記官  顏伯儒

司法院資訊處製作；財團法人民間司法改革基金會備份。
